臺灣臺東地方法院民事判決　九十一年度簡上字第四一號
　　上　訴　人　甲○○
　　被 上訴 人　乙○○
右當事人間請求交還土地事件，上訴人對民國九十一年七月三十一日本院臺東簡易庭
九十年度東簡字第二八二號判決提起上訴，本院於民國九十三年六月十六日言詞辯論
終結，判決如左：
    主      文
上訴駁回。
第二審訴訟費用由上訴人負擔。
    事實及理由
壹、上訴人起訴主張：兩造於民國八十八年十月十九日簽訂土地預定買賣契約書（下
    稱系爭預定契約書），上訴人已依約將坐落台東市○○段第三八地號土地（下稱
    系爭土地）所有權應有部分百分之十移轉登記予訴外人即被上訴人之妻黃美所有
    ，因被上訴人並未依約完成另百分之九十所有權應有部分之移轉登記，契約目的
    不能達成，被上訴人又遲不給付前開已過戶部分土地之價款，上訴人經於九十年
    八月七日、九月二十一日催告被上訴人履行，被上訴人均置之不理，上訴人迫於
    無奈乃依法於九十年十月二日以存證信函通知被上訴人解除契約，被上訴人於契
    約解除後，應負回復原狀之義務，故提起本訴；至被上訴人所提出之土地買賣契
    約書（下稱系爭買賣契約書），係兩造於八十九年十月二十日簽訂，其目的是要
    拿去給高雄的地主閱覽，以便被上訴人能取得系爭土地另外百分之九十之應有部
    分，兩造間就此契約書上所記載之地號土地並無買賣之真意，另上訴人所收新台
    幣（下同）六萬元，乃上訴人另出售坐落臺東市○○段第六五地號土地予被上訴
    人之價金，與系爭買賣契約書無關，原審採證判斷有誤等語，並聲明：（一）原
    判決不利於上訴人之部分廢棄；（二）被上訴人應將坐落臺東市○○段第三八地
    號土地所有權移轉登記予上訴人。
貳、被上訴人則以：兩造間於八十九年十月十九日訂定系爭買賣契約書，約定上訴人
    將系爭土地與同段第四三地號土地所有權應有部分均為百分之十及同段第六五地
    號、坐落台東縣卑南鄉○○段第一一六一地號土地所有權全部出賣予被上訴人，
    價金新台幣（下同）六萬元於訂約當日即付清，而此價金之所以定為六萬元，係
    因兩造擬連同之前之舊債權債務關係一併解決，故又於同日訂立另份契約書（下
    稱系爭理清契約書），載明就此全部理清之意，至於上訴人所提出之系爭預定契
    約書係準備供高雄地主閱覽，被上訴人既已將系爭土地之價金付清，上訴人自無
    權利請求被上訴人返還系爭土地。且縱認上訴人之主張為真，依預定契約書之記
    載，上訴人同意將系爭土地所有權百分之十應有部分先過戶予被上訴人，其餘百
    分之九十他人所有之應有部分，由上訴人協助被上訴人取得後，被上訴人始將該
    應有部分百分之九十土地價金之百分之十給付予上訴人，而因被上訴人尚未取得
    其餘百分之九十所有權應有部分，自無庸給付價金等語置辯，並聲明：駁回上訴
    。
參、得心證之理由：
  一、按當事人主張有利於己之事實，就其事實有舉證之責任，民事訴訟法第二百七
      十七條前段定有明文。上訴人主張：兩造於八十八年十月十九日簽訂系爭預定
      契約書，上訴人並已依約將系爭土地所有權應有部分百分之十移轉登記予訴外
      人即被上訴人之妻黃美所有，被上訴人迄今未依約將系爭土地其餘百分之九十
      應有部分完成所有權移轉登記，契約目的不能達成，被上訴人又未給付前開已
      過戶之土地價款，上訴人已依法解除契約等情，就其中系爭土地應有部分百分
      之十之所有權確已移轉登記予黃美一節，固經被上訴人承認無訛，並有土地登
      記謄本為證，堪信為真實，然被上訴人否認兩造就系爭預定契約書有締約之真
      意，並以前詞置辯，依上開說明，上訴人自應就系爭預定契約書之真正負舉證
      責任。經查：
（一）兩造間形式上簽訂有三份契約書，分別為系爭預定契約書、系爭買賣契約書及
      系爭理清契約書，簽約日期均記載為八十八年十月十九日，系爭預定契約書記
      載：系爭土地為買賣標的，上訴人先將系爭土地所有權應有部分百分之十移轉
      登記予被上訴人，其餘百分之九十應有部分則由上訴人協助被上訴人取得，取
      得後被上訴人同意將前開百分之十應有部分土地依市價支付上訴人；系爭買賣
      契約書記載：系爭土地、同段第四三地號、第六五地號及坐落臺東市○○段第
      一一六一地號等四筆土地為買賣標的，約定價款為六萬元，上訴人於簽約時應
      將所有權移轉所需資料及土地所有權狀交給被上訴人；系爭理清契約書則記載
      ：自八十八年十月十九日起，兩造間之債權債務關係已全部理清等情，為兩造
      所不爭，並有系爭預定契約書、系爭買賣契約書及系爭理清契約書在卷可稽。
（二）證人即為兩造辦理簽約、過戶事宜之代書丙○○迭於原審及本院結證稱：伊為
      兩造撰寫系爭買賣契約書時，上訴人表示願以六萬元出賣該四筆土地，伊為價
      格為何如此低廉而感到奇怪，經詢問上訴人表示其在南非發展得很好，且兩造
      是十幾年朋友，有一些債務問題一併解決，故只要被上訴人意思意思給六萬元
      即可；系爭預定契約書則是為兩造準備到高雄向系爭土地其他共有人洽談買賣
      土地而撰寫，與系爭買賣契約書不同；系爭理清契約書是兩造說因為本次土地
      買賣及價金約定，已經將之前債權債務關係解決，所以訂立契約書證明；伊是
      依照系爭賣契約書來辦理，留有原本一份，這四筆土地的所有權移轉登記，有
      上訴人的委託書及土地增值稅免稅證明書的副本，另外土地權狀也是經過上訴
      人聲請補發後委託伊前往領取，謄本上有記載；至於系爭預定契約書，伊只是
      照兩造意思去寫，不管兩造如何處理，所以這一份伊並未留下原本等語（見原
      審卷第六十一及第六十二頁、本院九十二年七月一日準備程序筆錄），核與證
      人所提出之系爭買賣契約書原本（經核與卷內影本相符後發還）、系爭土地及
      同段第四三地號土地之土地增值稅免稅證明書二紙、上訴人委任證人辦理買賣
      契約書所列四筆土地移轉登記之委任書及印鑑證明各一件相符，參以上訴人對
      於該委任狀之真正並無爭執，且對被上訴人於八十九年十月十九日訂約當日匯
      款六萬元予上訴人之子吳智郎一節亦不否認等情（有臺東市信用合作社活期儲
      蓄存款存摺資料附卷可憑），上訴人雖主張此六萬元款項為出售坐落臺東市○
      ○段第六五地號土地予被上訴人之價金，然查此金額與系爭買賣契約書所記載
      之價金相符，且係於該契約書所記載之簽署日期匯入，上訴人若僅出售上開第
      六五地號土地，豈有一併對同段第四三地號、系爭土地及卑南段第一一六一地
      號土地一併出具委任書予代書，以辦理所有權移轉登記之理？凡此均足認被上
      訴人辯稱：系爭買賣契約書之內容始為兩造締約之真意，且伊已履行給付六萬
      元價金之義務等語，應屬信而有徵。
（三）又兩造間除系爭預定契約書及買賣契約書外，尚簽訂有系爭理清契約書，已如
      前述，上訴人並於本院自認系爭理清契約書為真正（見本院九十二年三月十八
      日準備程序筆錄），足認兩造間之債權債務關係自八十八年十月十九日起已全
      部清償了結完畢。是系爭預定契約書所載：系爭土地應有部分百分之十之所有
      權先移轉登記與被上訴人，其價金應於其他百分之九十部分土地所有權移轉登
      記予被上訴人後，由被上訴人以市價給付上訴人等語，與系爭理清契約書所載
      兩造間債權債務關係已全部了結之意旨顯不相符，系爭預定契約書是否真正，
      已非無疑；況買賣契約書乃兩造之真意，已如前述，兩造自無就相同買賣標的
      ，於同一時間簽訂另一不同履行條件之契約之可能；此外，上訴人復未就系爭
      預定契約書為真正之事實提出其他證據以實其說，依上開舉證責任之規定，應
      認上訴人主張兩造間確有如預定契約書所載之約定云云，並非可採。
  二、綜上所述，兩造就系爭土地之買賣應以系爭買賣契約書為據，至兩造所簽訂之
      系爭預定契約書，係以便利兩造前往高雄與系爭土地地主商談購地事宜為目的
      ，實際並無締約之真意，屬通謀虛偽意思表示，依民法第八十七條第一項之規
      定，其意思表示應為無效，則上訴人執此無效之契約而主張解除契約行使回復
      原狀請求權，自屬無據。從而，上訴人請求被上訴人將系爭土地百分之十應有
      部分之所有權移轉登記予上訴人，為無理由，不應准許，原審為上訴人敗訴之
      判決，核無違誤，上訴人上訴意旨指摘原判決不當，求予廢棄改判，為無理由
      ，應予駁回。
肆、本件事證已臻明確，兩造其餘攻擊防禦方法及舉證，經本院審酌對前開論斷不生
    影響，爰不一一論述，附此敘明。
伍、據上論斷，本件上訴為無理由，依民事訴訟法第四百三十六條之一第三項、第四
    百四十九條第一項、第七十八條，判決如主文。
中　　　華　　　民　　　國　　九十三　　年　　　六　　　月　　三十　　日
                                    臺灣臺東地方法院民事庭
~B審判長法    官　李昆曄
~B      法　　官　廖建彥
~B      法　　官　袁雪華
右為正本係照原本作成
本件不得上訴
中　　　華　　　民　　　國　　九十三　　年　　　六　　　月　　三十　　日
~B法院書記官　李春菊
